【裁判字號】    99,訴,783
【裁判日期】    990930
【裁判案由】    違反戶籍法等
【裁判全文】
臺灣臺北地方法院刑事判決               99年度訴字第783號
公  訴  人  臺灣臺北地方法院檢察署檢察官
被      告  甲○○
上列被告因違反戶籍法等案件，經檢察官提起公訴（99年度偵緝
字第693號），被告就被訴事實為有罪陳述，本院依簡式審判程
序，判決如下：
    主  文
甲○○共同犯行使偽造私文書罪，累犯，處有期徒刑陸月，如易
科罰金，以新臺幣壹仟元折算壹日，如附表所示之物，均沒收。
    事  實
一、甲○○前於民國96年間，因詐欺案件，經臺灣臺中地方法院
    以96年度易字第5309號判處有期徒刑4月，減為有期徒刑2月
    確定，甫於97年4月12日縮刑期滿執行完畢。詎猶不知悔改
    ，因積欠真實姓名年籍不詳綽號「阿偉」之成年男子新臺幣
    （下同）3萬2,000元之債務，為抵償該筆債務，竟與該名綽
    號「阿偉」之成年男子及其所屬犯罪集團成員間，共同基於
    行使偽造國民身分證、行使偽造特種文書、行使偽造私文書
    及偽造公印文犯意聯絡，於98年10月8日晚上10時許，由甲
    ○○在臺中市中正公園，提供其個人照片3至4張與該名綽號
    「阿偉」之成年男子，由「阿偉」所屬犯罪集團成員於不詳
    時、地，將甲○○所提供之個人照片，以電腦掃描方式轉貼
    至如附表編號(一)、(二)所示之國民身分證、全民健康保險卡，
    並於附表編號(一)所示之國民身分證上「中華民國國民身分證
    」字樣中間，偽造「內政部印」之紅色公印文，以此方式偽
    造如附表編號(一)、(二)所示「乙○○」名義之國民身分證及全
    民健康保險卡各1張，再於不詳時、地，委託不知情之成年
    刻印人員偽刻「乙○○」之印章1枚後，於同月9日上午11
    時許，甲○○與該名綽號「阿偉」之成年男子共同駕車抵達
    址設臺北市○○區○○路330號之新光商業銀行股份有限公
    司莊敬分行（下稱新光銀行莊敬分行）附近，迨該名綽號「
    阿偉」之成年男子以電話確認乙○○本人並未在該行開立金
    融帳戶，旋將附表編號(一)至(四)所示偽造「乙○○」名義之國
    民身分證、全民健康保險卡各1張、印章1枚及現金1,000元
    與甲○○，指示甲○○前往上址新光銀行莊敬分行，以「乙
    ○○」名義，填具如附表編號(五)、(六)所示之新光銀行約定條
    款確認書、客戶基本資料表，並於該等文書上偽造「乙○○
    」之署名及以附表編號(三)所示偽造「乙○○」名義之印章蓋
    印於其上（詳如附表編號(五)、(六)所載），以此方式偽造如附
    表編號(五)、(六)所示之文書後，連同附表編號(一)、(二)所示偽造
    「乙○○」名義之國民身分證、全民健康保險卡，向該分行
    行員行使之，足以生損害於乙○○、戶政機關對戶籍管理、
    全民健康保險局對於被保險人身分識別之正確性及新光銀行
    對帳戶管理之正確性。嗣經該行行員發覺甲○○所持證件疑
    似偽造，報警處理，始悉上情，並當場扣得甲○○所有如附
    表編號(一)、(二)、(四)所示供犯罪用及犯罪所生之物及甲○○持
    用非其所有門號0000000000號之行動電話SIM卡1枚。
二、案經臺北市政府警察局信義分局報請臺灣臺北地方法院檢察
    署檢察官偵查起訴。
    理  由
一、本件被告甲○○所犯法定刑為死刑、無期徒刑、最輕本刑為
    3年以上有期徒刑以外之罪，於準備程序進行中被告就被訴
    事實為有罪陳述，由法官告知簡式審判程序要旨並聽取其與
    公訴人之意見，經被告同意適用簡式審判程序後，本院亦認
    無不得或不宜改依簡式審判程序進行之處，爰依刑事訴訟法
    第273條之1第1項、第284條之1規定裁定進行簡式審判程序
    ，合先敘明。
二、上揭事實，業據被告於警詢、偵查及本院審理時坦承不諱，
    核與證人即被害人乙○○於警詢指述情節大致相符，並有新
    光銀行約定條款確認書、客戶基本資料表在卷可稽，此外，
    並有如附表編號(一)、(二)、(四)所示之物扣案可佐。是依上開卷
    附之各項文書、證物等補強證據，已足資擔保被告於本院審
    理中所為之上開任意性自白之真實性，堪信為真實。本件事
    證明確，被告上開犯行，洵堪認定，應予依法論科。
三、按國民身分證、全民健保卡均係由主管機關核發作為個人身
    分之證明，均為關於品行、能力、服務或其他相類證書之一
    種，自屬刑法第212條所規定之特種文書。而刑法所謂公印
    ，係指公署或公務員職務上所使用之印信而言；又所謂公印
    或公印文，係專指表示公署或公務員資格之印信而言，即俗
    稱大印與小官章及其印文（最高法院22年上字第1904號、69
    年台上字第693號判例可資參照）。故國民身分證上「內政
    部印」之印文，自屬同法第218條第1項之公印文；至於全民
    健康保險卡上之「全民健康保險」字樣及其圖樣，核非印信
    條例所定表示公署或公務員資格之印信，自僅屬一般印文之
    性質而非公印文。又戶籍法第75條於97年5月28日修正公布
    ，該條第1項、第2項規定「意圖供冒用身分使用，而偽造、
    變造國民身分證，足以生損害於公眾或他人者，處5年以下
    有期徒刑、拘役或科或併科新臺幣50萬元以下罰金。行使前
    項偽造、變造之國民身分證亦同」，該法條係針對身分證之
    偽造、變造及行使犯行予以明文規定，相較於刑法第212條
    係針對所有一般特種文書之偽造、變造犯行，依特別法優於
    普通法之原則，自應優先適用戶籍法第75條之規定論處。惟
    刑法第218條第1項之偽造公印文罪，並未修正，且與戶籍法
    第75條第1項之構成要件不同，自難謂戶籍法第75條第1項係
    刑法第218條第1項之特別法。再者，偽造、變造國民身分證
    ，並不當然需要偽造國民身分證上之公印文，是偽造、變造
    國民身分證，自不能當然包括偽造公印文在內；而偽造公印
    或公印文，刑法第218條既有獨立處罰規定，且較戶籍法第
    75條第1項規定之處罰為重，則於偽造國民身分證同時偽造
    公印或公印文者，即難僅論以戶籍法第75條第2項、第1項之
    罪，而置刑法第218條第1項處刑較重之罪於不問。
四、是核被告所為，係犯戶籍法第75條第2項、第1項行使偽造國
    民身分證罪、刑法第218條之偽造公印文罪（行使偽造國民
    身分證部分）、第216條、第212條之行使偽造特種文書罪（
    行使偽造全民健康保險卡部分）、第216條、第210條之行使
    偽造私文書罪（即行使如附表編號(五)、(六)所示偽造「乙○○
    」名義之新光銀行約定條款確認書、客戶資料表）。被告偽
    造國民身分證、健保卡及如附表編號(五)、(六)所示文件之低度
    行為均為行使之高度行為所吸收；又被告與該名綽號「阿偉
    」之成年男子及其所屬集團成員，共同偽造「乙○○」之印
    章、印文、署名之行為，為偽造私文書之階段行為，均不另
    論罪。被告與該名綽號「阿偉」之成年男子及其所屬犯罪集
    團成員間，就上開行為間有犯意聯絡，為共同正犯。被告與
    該名綽號「阿偉」之成年男子等人，共同利用不知情之第三
    人偽刻「乙○○」名義之印章，為間接正犯。又被告基於同
    一申請銀行帳戶之行為及目的，行使偽造「乙○○」名義之
    國民身分證、健保卡、如附表編號(五)、(六)所示偽造「乙○○
    」名義之新光銀行約定條款確認書、客戶基本資料表，同時
    該當行使偽造國民身分證暨偽造公印文罪、行使偽造特種文
    書、行使偽造私文書等罪，為想像競合犯，應依刑法第55條
    前段之規定，從一較重之行使偽造私文書罪處斷。又被告前
    已有如事實欄一所列刑事前科紀錄，甫於97年4月12日縮刑
    期滿執行完畢等情，有臺灣高等法院被告前案紀錄表可按，
    其於有期徒刑執行完畢後5年內，故意再犯本件有期徒刑以
    上之罪，為累犯，應依刑法第47條第1項規定加重其刑。爰
    審酌被告以偽造之證件及偽造文書申請銀行帳戶，足生損害
    於乙○○本人及新光銀行；惟念及被告為警查獲後迄至本案
    審理中，均自始坦承犯行，態度尚稱良好，復參其雖遭不法
    之徒利用犯罪，惟並未完成帳戶之申辦、未造成實質損害，
    並綜合考量被告之平日素行、手段尚屬平和，以及被告之智
    識程度等一切情狀，量處如主文所示之刑，併諭知易科罰金
    之折算標準，以資懲儆。
五、扣案如附表編號(一)、(二)、(四)所示之物，均為共犯「阿偉」交
    付予被告所有，供渠等共同犯罪所用之物，應依刑法第38條
    第1項第2款規定及共犯責任共同原則宣告沒收之。附表編號
    (五)、(六)所示文件上偽造「乙○○」之署名、印文（詳如附表
    編號(五)、(六)所示）；如附表編號(三)所載偽刻之「乙○○」印
    章1枚，雖未扣案，然無證據顯示已滅失，是均應依刑法第
    219條規定，不問屬於犯人與否，予以宣告沒收。至於附表
    編號(五)、(六)所示偽造之約定條款確認書、客戶基本資料表，
    業經被告交付與新光銀行莊敬分行行員行使之，作為該分行
    之內部文件，而非被告所有，爰不予宣告沒收，併此敘明。
據上論斷，應依刑事訴訟法第273條之1第1項、第284條之1、第
299條第1項前段，戶籍法第75條第2項、第1項，刑法第11條前段
、第28條、第218條、第216條、第210條、第212條、第55條、第
47條第1項、第41條第1項前段、第38條第1項第2款、第219條，
刑法施行法第1條之1，判決如主文。
本案經檢察官張成業到庭執行職務。
中    華    民    國    99    年    9     月    30    日
                  刑事第十四庭  法  官  李殷君
以上正本證明與原本無異。
如不服本判決應於收受送達後10日內向本院提出上訴書狀，並應
敘述具體理由；其未敘述上訴理由者，應於上訴期間屆滿後20日
內向本院補提理由書（均須按他造當事人之人數附繕）「切勿逕
送上級法院」。
                                書記官  殷玉芬
中    華    民    國    99    年    10    月    4     日
附錄本判決論罪科刑法條全文：
戶籍法第75條
意圖供冒用身分使用，而偽造、變造國民身分證，足以生損害於
公眾或他人者，處5年以下有期徒刑、拘役或科或併科新臺幣50
萬元以下罰金。
行使前項偽造、變造之國民身分證者，亦同。
將國民身分證交付他人，以供冒名使用，或冒用身分而使用他人
交付或遺失之國民身分證，足以生損害於公眾或他人者，處3年
以下有期徒刑、拘役或科或併科新臺幣30萬元以下罰金。
刑法第210條
偽造、變造私文書，足以生損害於公眾或他人者，處5年以下有
期徒刑。
刑法第212條
偽造、變造護照、旅券、免許證、特許證及關於品行、能力服務
或其他相類之證書、介紹書，足以生損害於公眾或他人者，處1
年以下有期徒刑、拘役或3百元以下罰金。
刑法第216條
行使第210 條至第215 條之文書者，依偽造、變造文書或登載不
實事項或使登載不實事項之規定處斷。
刑法第339條
意圖為自己或第三人不法之所有，以詐術使人將本人或第三人之
物交付者，處5年以下有期徒刑、拘役或科或併科1千元以下罰金
。
以前項方法得財產上不法之利益或使第三人得之者，亦同。
前二項之未遂犯罰之。
附表
┌──┬────────────────────────┐
│編號│沒收物名稱                                      │
├──┼────────────────────────┤
│ (一) │扣案偽造「乙○○」名義之國民身分證壹張          │
├──┼────────────────────────┤
│ (二) │扣案偽造「乙○○」名義之全民健康保險卡壹張      │
├──┼────────────────────────┤
│ (三) │未扣案偽造之「乙○○」名義之印章壹枚            │
├──┼────────────────────────┤
│ (四) │現金新臺幣壹仟元                                │
├──┼────────────────────────┤
│ (五) │偽造「乙○○」名義之新光銀行客戶確認書（未扣案）│
│    │上偽造之「乙○○」署名、印文各貳枚              │
├──┼────────────────────────┤
│ (六) │偽造「乙○○」名義之新光銀行客戶基本資料表（未扣│
│    │案）上偽造之「乙○○」印文共枚                │
└──┴────────────────────────┘

司法院資訊處製作；財團法人民間司法改革基金會備份。
